臺灣雲林地方法院民事判決　　　　　　　　93年度訴字第31號
原　　　告　辰○○
　　　　　　亥○○
共　　　同
訴訟代理人　陳源濱律師
被　　　告　己○○
　　　　　　地○○
　　　　　　卯○○
　　　　　　癸○○
　　　　　　子○○
兼上列三人
共　　　同
訴訟代理人　壬○○
被　　　告　天○
　　　　　　丁○○
　　　　　　戊○
上　列一人
訴訟代理人　未○○
兼上列一人
訴訟代理人　辛○○
被　　　告　戌○○
　　　　　　寅○○
　　　　　　午○○
　　　　　　巳○○
上　列二人
共　　　同
訴訟代理人　宇○○
被　　　告　酉○○○
　　　　　　丙○○
　　　　　　甲○○
　　　　　　乙○○
　　　　　　宙○○
　　　　　　庚○○
　　　　　　申○○
兼上列二人
共　　　同
訴訟代理人　丑○○
上列當事人間請求分割共有物事件，本院於民國94年2 月21日言
詞辯論終結，判決如下：
    主  文
壹：
(一)被告地○○、卯○○、癸○○、子○○、壬○○、天○應協同
  原告就坐落雲林縣斗南鎮○○段三一二地號、地目旱、面積０
  ．一一五八公頃辦理面積更正登記為０．一一０六公頃。
(二)原告與被告地○○、卯○○、癸○○、子○○、壬○○、天○
  共有上開三一二號土地，以雲林縣斗南地政事務所民國九十三
  年八月四日複丈成果圖所示方法分割，即：
1.符號１部分面積０．０四０四公頃土地分歸原告辰○○、亥○○共同取得，並按應有部分各二分之一比例保持共有。
2.符號２部分面積０．０四一五公頃土地分歸被告卯○○、癸○○、壬○○、子○○共同取得，並按應有部分各四分之一比例
  保持共有。
3.符號３部分面積０．０二一八公頃土地分歸被告地○○所有。
4.符號４部分面積０．００六九公頃土地分歸被告天○所有。
貳：
(一)被告己○○、地○○、卯○○、癸○○、子○○、壬○○、辛○○、庚○○、申○○、丑○○應協同原告就坐落雲林縣斗南
  鎮○○段三一二─三地號、地目旱、面積０．一０四四公頃辦
  理面積更正登記為０．一０一六公頃。
(二)原告與被告己○○、地○○、卯○○、癸○○、子○○、壬○○、辛○○、庚○○、申○○、丑○○共有上開三一二─三號
  土地，及同地段三一二─一地號、地目雜、面積０．０四四七
  公頃，以雲林縣斗南地政事務所民國九十二年五月三十日複丈
  成果圖所示乙案方法分割，即：
1.符號１、３、１０部分面積０．００二九、０．０三八二、０
  ．０一二四公頃土地分歸被告地○○所有。
2.符號２部分道路面積０．００三六公頃分歸原告與被告己○○
  、地○○、卯○○、癸○○、子○○、壬○○、辛○○、庚○○、申○○、丑○○共同取得，並按原應有部分比例保持共有
  。
3.符號４部分面積０．０一一九公頃分歸被告丑○○所有。
4.符號５部分面積０．０一一九公頃分歸被告庚○○、申○○共
  同取得，並按應有部分各二分之一比例保持共有。
5.符號６部分面積０．０三五七公頃分歸原告辰○○、亥○○共
  同取得，並按應有部分各二分之一比例保持共有。
6.符號７部分面積０．００八九公頃分歸被告卯○○、癸○○、
  子○○、壬○○共同取得，並按應有部分各四分之一比例保持
  共有。
7.符號８部分面積０．００八九公頃分歸被告己○○所有。
8.符號９部分面積０．０一一九公頃分歸被告辛○○所有。
：
(一)被告酉○○○、丙○○、甲○○、乙○○、宙○○應就坐落雲
  林縣斗南鎮○○段三一三號地號、地目建、面積０．一二七五
  公頃土地，被繼承人黃流行所有權應有部分十六分之一，辦理
  繼承登記。
(二)原告與被告己○○、地○○、天○、午○○、丁○○、戊○、
  戌○○、寅○○、巳○○、酉○○○、丙○○、甲○○、乙○○、宙○○共有上開三一三號土地，以雲林縣斗南地政事務所
  民國九十二年十二月四日複丈成果圖所示丁案方法分割，即：
1.符號１部分面積０．００三二公頃分歸被告巳○○所有。
2.符號２部分面積０．００六五公頃分歸被告午○○所有。
3.符號３部分面積０．００五七公頃分歸被告戌○○所有。
4.符號４部分面積０．０一一三公頃分歸被告天○所有。
5.符號５部分面積０．００六五公頃分歸被告寅○○所有。
6.符號６部分面積０．００六五公頃分歸被告酉○○○、丙○○
  、甲○○、乙○○、宙○○共同取得，並保持公同共有。
7.符號７部分面積０．０一六九公頃分歸原告辰○○、亥○○共
  同取得，並按應有部分各二分之一比例保持共有。
8.符號８部分道路面積０．０二四二公頃分歸原告與被告己○○
  、地○○、天○、午○○、丁○○、戊○、戌○○、寅○○、
  巳○○、酉○○○、丙○○、甲○○、乙○○、宙○○共同取
  得，並按原應有部分比例保持共有。
9.符號９部分面積０．０一八五公頃分歸被告丁○○取得。
10.符號１０部分面積０．０一二九公頃分歸被告戊○取得。
11.符號１１部分面積０．００六五公頃分歸被告己○○取得。
12.符號１２部分面積０．００八八公頃分歸被告地○○取得。
肆：
訴訟費用由兩造按原應有部分比例負擔。
　　事實及理由
一、被告地○○、天○、丁○○、戌○○、寅○○、酉○○○、
    丙○○、甲○○、乙○○、宙○○未於言詞辯論期日到場，
    核無民事訴訟法第386 條各款所列情形，爰依原告聲請，由
    其一造辯論而為判決。
二、原告主張：坐落雲林縣斗南鎮○○段312 地號、地目旱、面
    積0.1158公頃土地（下稱系爭312 號土地）為原告與被告地
    ○○、卯○○、癸○○、子○○、壬○○、天○共有；坐落
    同地段312 ─1 地號、地目雜、面積0.0447公頃土地（下稱
    系爭312 ─1 號土地），及同地段312 ─3 地號、地目旱、
    面積0.1044公頃土地（下稱系爭312 ─3 號土地）為原告與
    被告己○○、地○○、卯○○、癸○○、子○○、壬○○、
    辛○○、庚○○、申○○、丑○○共有；坐落同地段313 地
    號、地目建、面積0.1275公頃土地（下稱系爭313 號土地）
    為原告與被告己○○、地○○、天○、午○○、丁○○、戊○、戌○○、寅○○、巳○○，及訴外人黃流行共有，應有
 　 部分各如土地登記簿謄本所載之權利範圍欄所示，原告欲分
    割土地以便利土地之利用，然訴外人黃流行已於民國 91年1
    月27日死亡，而其繼承人即被告酉○○○、丙○○、甲○○
    、乙○○、宙○○，尚未辦理繼承登記，為此被告黃秀蓮等
    人應就系爭313 號土地被繼承人黃流行應有部分16分之1 辦
    理繼承登記後，以利分割，又系爭312 、312 ─3 號土地之
    土地登記謄本所載面積與實際面積不符，則該二筆土地之共
    有人應協同辦理面積更正登記，再系爭312 、312 ─1 、31
    2 ─3 、313 號土地迄今仍保持共有，致土地均無法充分利
    用，而兩造間並未定有不能分割之期限，亦無因物之使用目
    的，不能分割之情形，為充份利用各共有人土地，爰依民法
    第823 條第1 項規定訴請裁判分割等語。並聲明：除系爭31
    2 ─1 、312 ─3 號土地請求依雲林縣北港地政事務所92年
    5月30日複丈成果圖所示乙案方法分割外，餘如主文所示。
三、被告部分：
  (一)被告丁○○、戌○○、寅○○、酉○○○、丙○○、甲○○
    、乙○○、宙○○未於言詞辯論期日到場，亦未提出書狀作
    何聲明或陳述。
　(二)被告己○○則以：伊於系爭土地上建有建物，請求按建物占
    有之位置分配，不同意被告辛○○之分割方案，因伊已無資
    力再興建建物等語置辯。並聲明：原告之訴駁回。
　(三)被告地○○則以：請求按伊建物占有之位置分割，不同意拆
  　除建物等語置辯。並聲明：原告之訴駁回。
  (四)被告卯○○、癸○○、子○○、壬○○則以：請求按其等建
    物占有之位置分割，不同意原告之分割方案，因原告之分割
    方案將致其等分割取得之地形不方正，有害日後使用之利益
    等語置辯。並聲明：原告之訴駁回。
　(五)被告天○則以：請求按伊建物占有之位置分割，不同意原告
　  之分割方案，因將致伊分配取得位置上有他人之建物，而無
    法利用等語置辯。並聲明：原告之訴駁回。
　(六)被告午○○則以：伊昔與原告之被繼承人林月交換使用土地
  　，故請求分配位置在原告前面等語置辯。並聲明：原告之訴
    駁回。
　(七)被告巳○○陳稱：請求按伊建物占有之位置分割，因伊尚有
  　相鄰土地可供出入，故同意原告之分割方案等語。
  (八)被告申○○、庚○○、丑○○陳稱：請求按建物占有位置分
    割，同意原告之分割方案等語。
　(九)被告辛○○則以：原告之分割方案僅為自身利益考量，而未
  　慮及其他共有人之利益，依該方案伊分配取得三位置，致伊
    無法為整體利用，請求按伊所有豬舍之位置分割，且應相互
    補償土地之價差等語置辯。並聲明：原告之訴駁回，請求依
    雲林縣斗南地政事務所93年8 月17日複丈成果圖所示庚、辛
    案方法分割。
　(十)被告戊○則以：依原告之分割方案，將致伊分配取得位置未
  　臨六米道路，而無法合法興建建物，且分配位置有失公平，
    請求相互補償土地之價差等語置辯。並聲明：原告之訴駁回
    ，請求依雲林縣斗南地政事務所93年8 月17日複丈成果圖所
　　示庚、辛案方法分割。
四、按各共有人得隨時請求分割共有物，但因物之使用目的不能
    分割或契約訂有不分割之期限者，不在此限。又共有物之分
    割，依共有人協議之方法行之，分割方法不能協議決定者，
    法院得因任何共有人之聲請，命為左列之分配：一、以原物
    分配於各共有人。二、變賣共有物，以價金分配於各共有人
    ，民法第823 條第1 項、第824 條第1 項、第2 項分別定有
    明文。原告主張系爭312 號土地為原告與被告地○○、卯○○、癸○○、子○○、壬○○、天○共有；系爭312 ─1 、
    312 ─3 號土地為原告與被告己○○、地○○、卯○○、癸○○、子○○、壬○○、辛○○、庚○○、申○○、丑○○
    共有；系爭313 號土地為原告與被告己○○、地○○、天○
    、午○○、丁○○、戊○、戌○○、寅○○、巳○○，及訴
    外人黃流行共有，應有部分各如土地登記簿謄本所載之權利
    範圍欄所示，原告欲分割土地以便利土地之利用，然訴外人
    黃流行已於91年1 月27日死亡，而其繼承人即被告酉○○○
    、丙○○、甲○○、乙○○、宙○○，尚未辦理繼承登記，
    為此上開繼承人即被告酉○○○等五人，應就系爭313 號土
    地被繼承人黃流行應有部分16分之1 辦理繼承登記後，以利
    分割；又系爭312 、312 ─3 號土地之土地登記簿謄本所載
    面積與實際面積不符，系爭312 、312 ─3 號土地之實際面
    積分別為0.1106、0.1016公頃；再系爭312 、312 ─1 、31
    2 ─3 、313 號土地之共有人間並無不分割之特約，亦無因
    物之使用目的不能分割之情形，惟無法達成協議分割等情，
    業據原告提出地籍圖謄本、土地登記簿謄本、繼承系統表、
    可稽，復為被告所不爭執，再徵之上開土地共有人之一丁○○、戌○○、寅○○、酉○○○、丙○○、甲○○、乙○○
    、宙○○迭經本院傳喚，均未到庭主張其等權利，亦未就分
    割之方法有所主張，另被告卯○○、癸○○、子○○、壬○○、辛○○、戊○另提出分割方案顯已無法協議分割以觀，
    足認兩造無法達成協議分割，堪信原告上開之主張屬實，是
    原告以兩造不能達成分割協議，訴請被告酉○○○、丙○○
    、甲○○、乙○○、宙○○辦理繼承登記，及共有系爭312
    、312 ─3 號土地之被告協同辦理面積更正登記，與裁判分
    割系爭312 、312 ─1 、312 ─3 、313 號土地，於法自屬
    有據，應予准許。
五、按裁判上定共有物之分割分法，法院有審酌共有物各種情形
    ，顧及共有人全體利益而自由裁量之權，不受任何當事人主
    張之拘束，最高法院29年度上字第1792號、49年度台上字第
    2569號判例可資參照。查系爭312 、312 ─1 、312 ─3 、
    313 號土地總合之形狀近似長方形，西南邊呈一凸出不規則
    形狀，面積分別為0.1106、0.0447、0.1016、0.1275公頃，
    西北、西南環繞有道路，及系爭312 ─1 、312 ─3 號土地
    間貫穿坐落雲林縣斗南鎮○○段312 ─2 地號土地之巷道對
    外交通，系爭312 號土地建有如雲林縣斗南地政事務所91年
    10月29日複丈成果圖所示符號15部分之磚造平房，面積為0.
    0102公頃，現為訴外人黃其福使用、符號16部分之磚造平房
    ，面積0.0256公頃，現為被告卯○○、子○○、癸○○、壬○○使用、符號17、18部分為加強磚造三層樓房、磚造平房
    ，面積分別為0.0136、0.0020公頃，現為原告使用，其餘部
    分則為空地；系爭312 ─1 號土地建有如上開複丈成果圖所
    示符號6 部分之磚造鐵皮屋，面積為0.0032公頃，現為被告
    天○使用、符號7 、8 部分均為磚造瓦頂平房，面積分別為
    0.0052、0.0082公頃，現為被告地○○使用，其餘部分則為
    空地；系爭312 ─3 號土地建有如上開複丈成果圖所示符號
    9 部分之磚造鐵皮屋，面積為0.0147公頃，現為被告丑○○
    使用、符號10部分為竹造瓦頂水泥柱，面積為0.0054公頃，
    為被告辛○○所有、符號11部分為磚造平房，面積為0.0030
    公頃，現為被告卯○○、癸○○、子○○、壬○○使用、符
    號12、13部分均為磚造平房，面積分別為0.0024、0.0074公
    頃，現為被告己○○使用、符號14部分為磚造平房，面積為
    0.0117公頃，現為訴外人黃其福使用，其餘部分則為空地；
    系爭313 號土地建有如雲林縣斗南地政事務所92年7 月17日
    複丈成果圖所示符號1 、3 部分為鐵皮屋、磚造瓦頂平房，
    面積分別為0.0015、0.0040公頃，現為被告己○○使用、符
    號2 部分為磚造瓦頂平房，面積為0.0109公頃，現為被告地
    ○○使用、符號4 部分為磚造瓦頂平房，面積為0.0065公頃
    ，現為原告使用、符號5 部分為磚造瓦頂平房，面積為0.00
    33公頃，現為被告天○使用、符號5 ─1 部分為磚造瓦頂平
    房，面積為0.0040公頃，現為被告巳○○使用，其餘部分則
    為空地，上開建物除原告現使用之上開加強磚造三層樓房經
    濟價值較高外，其餘建物興建年代久遠，經濟價值不高等情
    ，業經本院會同雲林縣斗南地政事務所勘驗現場明確，並製
    有勘驗筆錄，及該所91年10月29日、92年7 月17日土地複丈
    成果圖附卷可稽。本院審酌系爭312 號土地依雲林縣斗南地
    政事務所93年8 月4 日複丈成果圖所示方法分割；系爭312
    ─1 、312 ─3 號土地依雲林縣斗南地政事務所92年5 月30
    日複丈成果圖所示乙案方法分割；系爭313 號土地依雲林縣
    斗南地政事務所92年12月4 日複丈成果圖所示丁案方法分割
    ，係依兩造現使用區域為分割原則，變動較小，亦無他人互
    相配合之牽制，影響較小，且分割後兩造取得之土地均屬方
    正，各共有人間均便於利用，並均臨道路出入方便，符合大
    多數人之利益，及土地之經濟利用，故認依上開分割方案分
    割對兩造較公平、合理，且符合土地整體之利用價值並兼及
    兩造間共有價值平等均衡原則，乃判決如主文第壹(二)、貳(二)
    、(二)所示。
六、末查，分割共有物乃具非訟事件之性質，本院斟酌何種分割
    方法較能增進共有物之經濟效益，並兼顧兩造之利益，以決
    定適當之分割方法，不因何造起訴而有不同，故原告請求分
    割之訴雖有理由，惟關於訴訟費用負擔，以共有人全體各按
    其應有部分比例負擔，方屬事理之平，併此敘明。
七、訴訟費用負擔之依據：民事訴訟法第80條之1 、第85條第2
    項。
中　　華　　民　　國　　94　　年　　3 　　月　　21　　日
                  民事第二庭    法  官  陳秋如
以上正本係照原本作成。
如對本判決上訴，須於判決送達後廿日內向本院提出上訴狀（需
按他造人數提出繕本）。
中　　華　　民　　國　　94　　年　　3 　　月　　21　　日
                                書記官　沈瑞芳
